最高法院刑事判決　　　　　　九十六年度台上字第二九六九號
上　訴　人　台灣高等法院花蓮分院檢察署檢察官
被　　　告　甲○○
選任辯護人　蕭芳芳律師
上列上訴人因被告違反槍砲彈藥刀械管制條例案件，不服台灣高
等法院花蓮分院中華民國九十三年十一月二日第二審更審判決（
九十三年度上更(一)字第一九號，起訴案號：台灣台東地方法院檢
察署八十九年度偵字第二０七號），提起上訴，本院判決如下：
    主  文
原判決撤銷，發回台灣高等法院花蓮分院。
    理  由
本件原判決以公訴意旨略以：被告甲○○於民國八十七年十一月
間，先向主管機關聲請許可製造獵槍一把獲准後，在台東市○○
路○段三０八之一號住處內，以其所有之車床、鑽床、快速切割
器、砂輪機各一台以及老虎鉗固定座二台等工具，製造具有殺傷
力之土造獵槍一枝後，竟再未經許可以前揭工具製造另一枝亦具
殺傷力之土造獵槍一枝，並持有之。因認被告涉犯槍砲彈藥刀械
管制條例第十一條第一項罪嫌。經審理結果，以被告犯罪不能證
明，因而撤銷第一審科刑之判決，改判諭知被告無罪，固非無見
。
惟查：(一)、按法院因調查證據及犯罪情形，得實施勘驗，而勘驗
得檢查與案情有關係之物件，且應製作筆錄，記載實施之年、月
、日及時間、處所並其他必要之事項，刑事訴訟法第二百十二條
、第二百十三條第五款、第四十二條第一項定有明文。若欲以扣
案證物之外觀或其他物理狀態為證據資料，自應依勘驗之證據調
查方法為之，且製作勘驗筆錄，使成為證據資料，供作判斷依據
。原判決理由記載所謂「經檢視扣案即被告所稱先製造之舊獵槍
」，係以勘驗之方法為證據之調查，而得到「該槍托確有裂痕，
整枝槍並未以螺絲釘固定，而是以膠帶從外將槍托槍管黏合起來
，且該槍由外觀看並無扳機，此有該槍扣案可稽。」之結果，並
作為其論斷之依據。但依據卷內原審勘驗筆錄之記載為「經當庭
勘驗槍管編號八四０之槍枝較為新，槍托有編號及烙印，另編號
八四一槍托沒有烙印，只有編號，槍枝較舊」（見原審上訴卷第
五十三頁），與原判決理由欄內記載勘驗之結果不同，原判決理
由之說明已與卷內所載資料不符，有理由矛盾之違法。(二)、按判
決不問其為如何之種類，均須敘述理由，所謂理由，即說明判決
主文所由構成之根據，如未為記載，或記載前後抵觸，或與卷內
證據資料不符，即屬判決不載理由或所載理由矛盾，其判決當然
違背法令。本件原判決以被告所辯原先製造之獵槍經試射爆掉後
向警察機關報告後再製造等語，與證人徐舜蕙所述及檢視扣案舊
獵槍之情形相符，而採信被告所辯主觀上並無非法製造之故意等
情。然依被告於警詢時供稱：「其中一枝有申請許可，……，另
一枝是因為所申請槍托裂開，所以才未經申請許可自己製造一枝
」（警卷第二頁背面）；於偵查中供稱：「（製造獵槍有否經准
許？）我申請後開始製造，製造途中做壞了，我擺放在旁，又製
造一枝好的，我拿好的去申請執照，壞的就一直擺在家中，警方
查獲無照的即是此枝壞的」、「（為何有另一枝槍托上也有四八
七二的號碼？）因第一枝槍托壞掉了」等語（見偵查卷第六頁背
面、第三十七頁）。所供如果無訛，被告均未提及先行製造之槍
枝之槍管因試射而爆裂之事實。另依內政部警政署刑事警察局鑑
驗通知書之記載，該編號0000000000之槍枝，「認係
以木質槍身與金屬槍管組合而成之土造長槍，槍枝欠缺扳機，惟
仍可以拉放擊鎚方式擊發制式口徑12 gauge之霰彈，認具殺傷力
」（見偵查卷第二十八頁）。所載如果可採取，該槍枝之金屬槍
管似屬正常，而非已經爆裂之槍管。則被告所辯原先製造之獵槍
經試射爆掉後向警察機關報告後再製造云云，是否與前揭事實相
符，即非無疑。原審未予釐清，遽行判決，尚嫌速斷，難昭折服
。(三)、依據檢察官起訴書之記載，檢察官係起訴被告未經許可擅
自製造並持有槍枝管制編號0000000000之土造獵槍。
而被告及證人徐舜蕙於偵審中之供述，該枝編號0000000
000土造獵槍係被告申請許可時，第一次製造完成，並持向徐
舜蕙申請槍枝執照，因縣警察局之烙印章尚未發下，先由徐舜蕙
在該槍之槍托上簽寫「四八七二」字樣，嗣後於烙印時，被告卻
持再行製造之編號0000000000槍枝冒充先前製造之槍
枝，而由徐舜蕙在該槍枝上再寫編號及烙印；另徐舜蕙於審判期
日詰問時具結證稱：「當時我在做這烙印時，誤以為是舊的這一
枝槍，當時被告並沒有跟我講他有重新再做一枝槍，我以為是同
一把槍。」、「（原來你在槍枝用簽字筆所寫的四八七二，如果
沒有經過警局核發的烙印的證明的話，就不是申請合法的槍枝？
）是的」、「（那支舊槍枝申請時，你許可之後，用簽字筆在槍
托上寫的編號，後來沒有新烙印槍號，是否就變成非法？）不是
，我直覺二把槍是同一把槍，給他烙印的是舊槍……」（見原審
上更(一)卷第九十四、九十六頁）。如果無訛，被告未經許可製造
之土造獵槍，究竟為先製造未經烙印或再行製造而經烙印之槍枝
？事實尚非明確。此攸關被告犯罪事實之認定，基於公平正義之
維護，原審未詳加調查審認，遽行判決，亦欠允洽。檢察官上訴
意旨執以指摘原判決不當，非無理由，應認原判決仍有發回更審
之原因。
據上論結，應依刑事訴訟法第三百九十七條、第四百零一條，判
決如主文。
中　　華　　民　　國　九十六　年　　五　　月　三十一　日
                      最高法院刑事第九庭
                          審判長法官  洪　清　江
                                法官  石　木　欽
                                法官  李　伯　道
                                法官  林　勤　純
                                法官  陳　晴　教
      本件正本證明與原本無異
                                      書  記  官
中　　華　　民　　國　九十六　年　　六　　月 　十一 　日
                                                      G
